【裁判字號】    98,訴,309
【裁判日期】    990310
【裁判案由】    給付買賣價金
【裁判全文】
臺灣苗栗地方法院民事判決               98年度訴字第309號
原      告  乙○○
訴訟代理人  李文傑律師
複  代理人  洪建忠
被      告  甲○○
訴訟代理人  林助信律師
上列當事人間請求給付買賣價金事件，本院於民國99年2 月24日
言詞辯論終結，判決如下：
    主  文
被告應給付原告新臺幣伍佰萬元，及自民國九十八年十月一日起
至清償日止，按年息百分之五計算之利息。
訴訟費用由被告負擔。
本判決於原告以新臺幣壹佰陸拾陸萬柒仟元為被告供擔保後，得
假執行；但被告如以新臺幣伍佰萬元為原告預供擔保，得免為假
執行。
    事實及理由
一、原告主張：原告與訴外人古素錚於民國96年間，將坐落於苗
    栗縣竹南鎮○○段○ ○段327-6 地號等16筆土地，面積共11
    597.5 坪，以每坪價格新臺幣（下同）45,000元，總計價款
    為521,887,800 元出售予被告，並於96年12月7 日簽訂土地
    買賣契約書（下稱系爭買賣契約）在案。詎原告依約已將所
    出售之16筆土地過戶予被告指定登記名義人，依系爭買賣契
    約備註欄第5 點約定，被告即應於96年12月24日給付第一期
    款起45日內，即97年2 月6 日以前給付尾款，惟經原告履次
    催告，被告仍藉詞尚未排除土地占有拒不給付；嗣雙方乃於
    97年2 月18日另立協議書（下稱系爭協議書），並約定在原
    告將第三人占用土地點交予被告後，被告應將保留款10,000
    ,000元給付予原告與訴外人古素錚，然被告於原告已依約履
    行後，仍托詞不付，致原告權益受損甚鉅。再者，系爭買賣
    契約之出賣人雖為原告與訴外人古素錚，但二人之權利比例
    相同，且買賣價款亦屬可分債權，爰依兩造間契約關係，提
    起本件訴訟等語。並聲明：(一)被告應給付原告5,000,000 元
    ，及自起訴狀繕本送達之翌日起至清償日止，按年息百分之
    5 計算之利息。(二)願供擔保請准宣告假執行。
二、被告則以：被告向原告購買系爭買賣契約所載之16筆土地，
    並指定訴外人陳立仁、呂春蘭為登記名義人（即本院97年度
    裁全字第832 號假處分事件之相對人），嗣後復與訴外人尚
    順開發股份有限公司（下稱尚順公司）合作建屋出售。惟訴
    外人新弘製衣有限公司（下稱新弘公司）及林維生就上開土
    地其中坐落於苗栗縣竹南鎮○○段○ ○段329-77地號土地上
    ，如苗栗縣竹南地政事務所97年10月30日複丈成果圖所示B
    部分、面積59平方公尺部分（下稱系爭329-77地號土地），
    聲請假處分，造成被告與訴外人尚順公司須變更設計受有損
    失，足證該假處分範圍之土地，亦無經原告點交與被告。依
    系爭買賣契約備註第5 點，於交付第一次款日起45日內，原
    告應將所有土地清理（包含排除任何第三人占有）點交與被
    告受領，然而原告並未依約履行；嗣後，兩造於97年2 月18
    日再次就遭訴外人占有部分另簽訂系爭協議書，而該次排除
    占有之項目有雨棚、化糞池及訴外人新弘公司通行使用土地
    部分。其後，原告有將雨棚、化糞池等部分排除占有點交予
    被告，被告亦於97年9 月間給付該部分之保留款，惟仍有系
    爭329-77地號土地因訴外人新弘公司通行問題遲遲無法解決
    ，故保留10,000,000元餘款尚未給付，此係因原告並未依約
    將系爭329-77地號土地點交予被告所致。又依本院97年度裁
    全字第823 號假處分卷宗第6 頁所示之「土地轉讓及補償協
    議書」係在93年12月1 日所簽訂，可知當時原告前手即立達
    工業股份有限公司與林維生之間，已有土地通行紛爭存在，
    故自93年12月1 日起迄今，林維生及新弘公司通行系爭
    329-77地號土地至對外聯絡道路從未中斷，亦足證原告就系
    爭協議書第2 點爭執之「329 地號」土地並未排除占有點交
    予被告。另給付「329 地號」土地之10,000,000元保留款，
    對被告而言，並無可分割之情形，係於原告排除占有後被告
    一次給付，被告並無部分給付之義務，而原告亦無部分請求
    之權利等語。並聲明：(一)原告之訴駁回；(二)如受不利判決，
    請求供擔保，准予免為假執行。
三、兩造爭執與不爭執事項（見本院卷第61頁、第62頁）：
（一）兩造不爭執事項：
    1.原告及訴外人古素錚於96年12月7 日與被告簽訂系爭買賣
      契約，約定將苗栗縣竹南鎮○○段○ ○段327-6 地號等16
      筆土地、面積合計11597.5 坪，以每坪價格45,000元，總
      價金521,887,800 元出售予被告。
    2.本件買賣契約內容如起訴狀所附之原證一「96年12月7 日
      土地買賣契約書」（即系爭買賣契約）及原證三「97年2
      月18日協議書」（即系爭協議書）所示。
    3.原告及訴外人古素錚就系爭買賣契約權利比例相同，各為
      2 分之1 。
    4.系爭買賣契約土地除坐落於苗栗縣竹南鎮○○段○ ○段32
      9-77地號上如苗栗縣竹南地政事務所97年10月30日複丈成
      果圖所示編號B ，面積59平方公尺土地（即前稱系爭329-
      77地號土地）尚未點交外，其餘土地原告及訴外人古素錚
      均已點交予被告；而被告尚餘10,000,000元之保留款未給
      付。
    5.系爭329-77地號土地，前由訴外人林維生、新弘公司向本
      院聲請假處分，請求應容許訴外人等通行，嗣經本院以97
      年度裁全字第832 號准許，並以97年執全字第603 號假處
      分強制執行在案。訴外人林維生、新弘公司乃於98年8 月
      20日向訴外人陳立仁、呂春蘭提起確認通行權訴訟。
（二）兩造爭執事項：
    1.原告是否已將系爭329-77地號土地點交予被告？被告拒絕
      給付本件保留款，有無理由？
    2.原告可否單獨請求保留款10,000,000元之2 分之1 即5,00
      0,000 元？
四、得心證之理由：
（一）經查，兩造於97年2 月18日簽立協議書後，原告已依約將
      訴外人新弘公司占用土地所施設之遮雨棚、化糞池等設備
      或地上物予以拆除，並於98年3 月20日以竹北六家郵局存
      證信函第00149 號發函向被告表示，被告與訴外人新弘公
      司就系爭329-77地號土地出入通行等問題，非原告點交範
      圍，請被告於函到5 日內配合點交系爭329 地號土地，如
      逾期不辦理，視為完成點交等節，有卷附之前揭存證信函
      、原告與訴外人新弘公司拆遷地上物之協議書、面額400,
      000 元支票等影本各1 份（見本院卷第37頁至第38-1 頁
      ）在卷足憑。又被告對於原告已依約將遮雨棚等地上物排
      除及收受該存證信函等節，並不爭執（見本院卷第32頁、
      第50頁），惟辯稱：系爭329-77地號土地原告自始均未點
      交予被告，且該土地迄今仍由訴外人新弘公司通行占用中
      ，其自得拒絕給付保留款等語置辯。則本件首要審究者應
      為兩造簽訂之系爭買賣契約及協議書是否有約定，原告有
      排除訴外人林維生及新弘公司通行系爭329-77地號土地之
      義務？又原告是否已點交系爭329-77地號土地予被告，被
      告拒絕給付本件保留款，有無理由？
    1.依系爭買賣契約備註欄第2 點及第5 點分別約定：「有被
      佔用土地部分，應由乙方（指原告及訴外人古素錚）排除
      點交」、「交付第一次款日起45日內應辦理完竣交付乙方
      ，如未能借款尾款金額時，由甲方（指被告）補滿全額」
      ；系爭協議書第2 點亦載明：「本件買賣土地417 、329
      地號點交後，甲方應將尾款保留新臺幣貳仟萬元正，點交
      後甲方應交新臺幣壹仟萬元正給付乙方」等語，有上開土
      地買賣契約書及協議書（見本院卷第9 頁、第14頁）影本
      附卷，足認系爭買賣契約範圍土地中被第三人占用部分，
      原告依約負有「排除點交」予被告之義務。又前揭契約所
      載「排除點交」真意為何？兩造爭執頗大。按解釋當事人
      之契約，應以當事人立約當時之真意為準，而真意何在？
      又應以過去事實及其他一切證據資料為斷定之標準，不能
      拘泥文字致失真意；又解釋契約，固須探求當事人立約時
      之真意，不能拘泥於契約之文字，但契約文字業已表示當
      事人真意，無須別事探求者，即不得反捨契約文字而更為
      曲解，最高法院分別著有39年台上字第1053號及17 年 上
      字第1118號判例，可資參照。準此，兩造於訂約當時，就
      「排除點交」真意為何？是否包含排除第三人通行系爭
      329-77地號土地部分，自應以契約文字內容、過去事實及
      其他一切證據資料，綜合判斷之。
    3.查，觀之系爭買賣契約及協議書所載（見本院卷第5 頁至
      第10頁、第14頁），兩造係於96年12月7 日簽立系爭買賣
      契約，並約定原告有「排除點交」被占用土地之義務；嗣
      後，復於97年2 月18日另立系爭協議書，約定原告應將系
      爭329 地號土地「點交」予被告。又所謂「點交」，就土
      地而言，應指排除他人對土地之占有，而使之處於相對人
      可支配使用之狀態；又「占有」則係指對土地有事實上管
      領之力，且在時間上有相當之繼續性（最高法院42年度台
      上字第922 號、64年度台上字第2026號判例意旨參照），
      然而，所謂「通行」指藉由通過土地而與對外道路聯絡，
      通行人對於該通行土地僅係一瞬間接觸，並無任何事實上
      管領力，故堪認「排除點交」文義並不包含「排除通行」
      。復參以兩造均不爭執，訴外人新弘公司於兩造簽立系爭
      買賣契約之前，即已利用系爭329-77地號土地通行之事實
      （見本院卷第61頁），倘若兩造確有約定，原告應排除訴
      外人新弘公司通行之狀態，則何以不於96年12月7 日簽訂
      系爭買賣契約或其後於97年2 月18日另立系爭協議書之時
      ，於契約內容中明確載明「排除通行」？是以契約既無明
      示「排除通行」，而「排除點交」亦不涵括「排除通行」
      之意，堪認被告辯稱原告依約須將訴外人新弘公司通行系
      爭329-77地號土地之狀態，予以排除云云，實難採信。
    4.更何況，訴外人林維生、新弘公司係依民法第787 條袋地
      通行權，以及林維生與立達公司簽訂之「土地轉讓及補償
      協議書」為據，主張就系爭329-77地號土地有通行權，先
      於97年8 月22日向本院聲請假處分，請求應容許其通行，
      經本院以97年度裁全字第832 號准許，並以97年執全字第
      603 號假處分強制執行在案，嗣於98年8 月20日再向本院
      提起確認通行權訴訟等情，有本院依職權調閱前開假處分
      執行卷宗及98年度訴字第265 號卷核閱屬實。查上開「土
      地轉讓及補償協議書」並非原告與訴外人所簽訂，而民法
      第78 7條規定袋地通行權，又係立法者為調和鄰接不動產
      土地之利用，擴張或限制不動產所有權人之制度，其目的
      不僅專為各人所有之利害關係，亦係在充分發揮袋地之經
      濟效用，以促進物盡其用之社會整體利益，故亦不許袋地
      所有人任意預為拋棄（最高法院75年度台上字第947 號判
      例參照），基此可知，訴外人得否通行系爭329-77地號土
      地，應視訴外人是否符合民法袋地通行權之相關規定，倘
      法院審理後認為訴外人依法確有通行權存在，則原告亦無
      從排除之。
    5.末查，訴外人林維生及新弘公司係因訴外人尚順公司為營
      建地上物，於系爭329-77地號土地上設置柵欄、障礙物等
      ，致訴外人等運送貨物之大卡車、貨櫃車、聯結車無法通
      行，因而在97年8 月22日向本院聲請容許暫時通行之假處
      分，有本院調閱前開執行卷附「民事假執行聲請狀」及97
      年8 月18日現場照片（見執行卷第1 頁、第15頁至第19頁
      ）查核無訛。再者，比對前開97年8 月18日現場照片與嗣
      後本院民事執行處於97年12月18日假處分執行後照片（第
      84頁至第85頁），可知訴外人尚順公司於97年8 月18日時
      為營建地上物，已在系爭329-77地號土地上設置鐵製柵欄
      等障礙物，致訴外人新弘公司之大型車輛無法通行等事實
      。而訴外人尚順公司占用系爭329-77地號土地，係因尚順
      公司與被告合作建屋出售，亦有被告答辯狀附卷可證（見
      本院卷第49頁），顯見系爭329-77地號土地至遲於97年8
      月18日，已處於被告占用且可支配使用之狀態，此從斯時
      訴外人尚順公司已能在該土地上設置鐵製柵欄乙情即明，
      是原告主張系爭329-77地號土地已點交予被告等語，應為
      可採。從而，被告以原告尚未點交系爭329-77地號土地為
      由，拒絕給付本件保留款，即屬無據。
（二）另原告主張系爭買賣契約出賣人雖為原告與訴外人古素錚
      ，但二人權利比例相同，買賣價款亦屬可分債權，自得依
      系爭買賣契約書及協議書內容，單獨向被告請求給付保留
      款2 分之1 即5,000,000 元等節，固為被告所否認，並以
      10,000,000元保留款無可分割，被告亦無部分給付之義務
      云云置辯。然按，數人負同一債務或有同一債權，而其給
      付可分者，除法律另有規定或契約另有訂定外，應各平均
      分擔或分受之，民法第271 條前段定有明文。故所謂可分
      之債，係指債之主體有多數，而以同一可分給付為標的，
      由數人分擔或分受其給付者。準此，給付是否可分，應依
      給付標的之性質定之，給付標的性質上可分者，除法律另
      有規定或契約另有約定外，即屬可分之債（最高法院99年
      度台上字第173 號判決參照）。查被告對於系爭買賣契約
      出賣人為原告及訴外人古素錚，其二人就契約權利比例相
      同，各為2 分之1 等節，均不爭執（見本院卷第62頁），
      而本件原告請求被告給付保留款5,000,000 元，核屬金錢
      之債，其性質為可得分割分受其給付，再綜觀本件契約內
      容，原告與被告就該保留款請求權是否可分並未另有約定
      ，法律對此亦別無規定，揆諸前揭說明，該保留款請求權
      應屬可分之債，故原告單獨向被告請求依其權利比例2 分
      之1 ，分受保留款5,000,000 元等語，即屬有據。被告抗
      辯該保留款無可分割，亦無部分給付之義務云云，自無可
      取。
五、綜上所述，原告依兩造間契約關係，請求被告給付5,000,00
    0 元，及自起訴狀繕本送達翌日起即98年10月1 日起至清償
    日止，按年息百分之5 計算之法定遲延利息，洵屬有據，應
    予准許。
六、本件事證已臻明確，兩造其餘之主張及舉證，核與判決之結
    果不生影響，爰無庸一一論述，併此敘明。
七、兩造陳明願供擔保，聲請宣告假執行或免為假執行，經核均
    與法律規定相符，爰分別酌定相當之擔保金額，予以宣告。
八、據上論結，本件原告之訴有理由，依民事訴訟法第78條、第
    390條第2項、第392條第2項，判決如主文。
中    華    民    國    99    年    3     月    10    日
                  民事庭審判長法  官  宋 國 鎮
                              法  官  邱 光 吾
                              法  官  游 欣 怡
以上正本係照原本作成。
如不服本判決，應於送達後20日內向本院提出上訴狀（須附繕本
）。
                              書記官  張 宏 賓
中    華    民    國    99    年    3     月    10    日

司法院資訊處製作；財團法人民間司法改革基金會備份。
